【裁判字號】    95,訴,303
【裁判日期】    950831
【裁判案由】    確認抵押權不存在等
【裁判全文】
臺灣高雄地方法院民事判決               95年度訴字第303號
原      告    甲○○
訴訟代理人    乙○○
被      告    丁○
兼訴訟代理人  丙○
當事人間確認抵押權不存在等事件，本院於民國95年8月11日言
詞辯論終結，判決如下：
  主  文
原告之訴駁回。
訴訟費用由原告負擔。
  事實及理由
壹、程序方面
    按民事訴訟法第247 條所謂即受確認判決之法律上利益，係
    指因法律關係之存否不明確，致原告在私法上之地位有受侵
    害之危險，而此項危險得以對於被告之確認判決除去之者而
    言，故確認法律關係成立或不成立之訴，苟具備前開要件，
    即得謂有即受確認判決之法律上利益，縱其所求確認者為他
    人間之法律關係，亦非不得提起，最高法院42年台上字第10
    31號、27年上字第316號、52年台上字第1240號判例意旨可
    資參照。本件原告係以被告丁○就被告丙○所有系爭房地（
    詳下述）設定之抵押權，影響其對於丙○債權受償之權益，
    而請求確認上開抵押權所擔保之債權不存在，則該債權存否
    不明之狀態，足使原告私法上之地位有受侵害之危險，此危
    險並得以對於被告之確認判決除去，揆諸前開說明，原告自
    有提起本項確認訴訟之法律上利益，合先敘明。
貳、實體方面
一、原告主張：坐落高雄市○○區○○段六小段641 地號、641
    之17地號土地，應有部分各萬分之23，及前揭641 地號土地
    上同段15024 建號即門牌號碼為高雄市三民區○○○路473
    巷7 號9 樓之3 號建物1 棟，應有部分全部，及共同使用部
    分即同段15184 建號建物，應有部分萬分之23（下合稱系爭
    房地）係被告丙○所有，丙○明知其兄即被告丁○對其並無
    抵押債權存在，仍於民國87年9 月14日，基於通謀虛偽之意
    思，將系爭房地設定最高限額新台幣（下同）1,000,000 元
    之抵押權（下稱系爭抵押權）予丁○，嗣丙○於89年間向伊
    借款，經伊訴請返還，雙方於訴訟繫屬中之94年1 月5 日、
    同年3 月30日先後成立調解，惟丙○未依調解內容履行，經
    伊聲請強制執行丙○之財產，丁○於拍賣系爭房地之強制執
    行程序中主張有系爭抵押權存在且聲明參與分配，影響伊受
    償之權利，爰依民法第87條、第242 條之規定提起本訴，請
    求確認被告間就系爭抵押權所擔保之債權不存在；且代位丙
    ○求為命丁○塗銷系爭抵押權登記等語。並聲明求為判決：
    (一)確認被告丙○所有系爭房地於87年9 月14日，以高雄市三
    民地政事務所87年三專字第163070號收件所設定，由被告丁
    ○取得之100 萬元抵押權所擔保之債權不存在。(二)被告丁○
    應就前項抵押權登記予以塗銷。
二、被告則以：被告丙○確有陸續向被告丁○借款200 餘萬元，
    丙○於借款後無法立即清償，才於87年間設定系爭抵押權予
    丁○，並非通謀虛偽意思表示等語置辯。並均聲明求為判決
    ：駁回原告之訴。
三、兩造不爭執之事項及本件爭點：
  (一)兩造不爭執之事項
  1.被告丙○於87年9月14日，將其所有系爭房地設定系爭抵押
    權予被告丁○。
  2.丙○於89年間向原告借款，經原告訴請返還，雙方於訴訟繫
    屬中之94年1 月5 日、同年3 月30日先後成立調解，惟丙○
    未依調解內容履行，經原告聲請強制執行丙○之財產，丁○
    於拍賣系爭房地之強制執行程序中主張有系爭抵押權存在且
    聲明參與分配。
  (二)本件爭點
    被告間就系爭抵押權之設定是否為通謀虛偽意思表示？
四、被告間就系爭抵押權之設定是否為通謀虛偽意思表示？
  (一)按當事人主張有利於己之事實者，就其事實有舉證之責任，
    此觀諸民事訴訟法第277 條之規定自明，茲原告既主張被告
    間就系爭抵押權之設定為雙方通謀之虛偽意思表示，當係有
    利於其本人之事實，而此事實又為被告所否認，是原告即應
    就此事實，負舉證之責任，惟原告迄至言詞辯論終結止，始
    終無法提出具體之事證證明被告間就系爭抵押權之設定確屬
    通謀虛偽意思表示，則其主張是否可採，即有疑問。
  (二)反之，被告丙○辯稱其確有向被告丁○借款200 餘萬元，其
    中140 萬元係丁○於86年8 月30日由其股票帳戶提領後，由
    營業員江明美將此款項匯入其帳戶乙情，業據提出其於中華
    商業銀行所開設帳號000000000 號之存摺影本1 份為證，而
    經本院函調丁○於國泰世華商業銀行民權分行開設之帳號00
    0000000000號帳戶，發現於86年8 月30日，確有提領140 萬
    元之紀錄，有該行95年3 月31日（95）國世銀民權字第41號
    函附之存款往來明細表存卷可憑（本院卷第49至77頁），是
    堪認丙○前揭所辯應屬實在，其確有向丁○借款甚明；又前
    揭140 萬元之匯款，已超逾系爭抵押權所擔保之債權100 萬
    元之額度，是以系爭抵押權所擔保之債權確實存在。雖原告
    另以丙○就其向丁○借款之目的陳述前後不一為由，質疑系
    爭抵押權設定之真正云云，惟查丙○於本院95年2 月23日準
    備程序中，經本院詢以為何系爭抵押權存續期間僅有1 個月
    ，陳稱：其以為小孩即將學成歸國，不必繼續支付留學費用
    ，可以在89年10月4 日前還清積欠丁○之款項，故將系爭抵
    押權之存續期間設定為89年9 月5 日至同年10月4 日，不料
    小孩仍繼續在國外就讀，所以迄今仍無法清償等語（本院卷
    第17頁），是以丙○於當日庭訊時，係就設定系爭抵押權存
    續期間之考量作說明，並未直接表明向丁○借得之款項均係
    全數供作小孩留學費用之用，而丙○於本院95年5 月11日準
    備程序時進一步指明：我於86年8 月30日向丁○借款140 萬
    元，係用以投標我公公遭中華商業銀行拍賣之房屋，至於其
    他借款則係作為小孩在國外留學生活費之用等語（本院卷第
    95頁），所述係補充其於本院95年2 月23日準備程序中陳述
    之內容，兩者尚無明顯矛盾或不一致之處，故原告前揭指訴
    容有誤會，洵無可採。
五、綜上所述，被告辯稱其等就系爭抵押權之設定並非通謀虛偽
    意思表示乙節，堪信屬實，是以系爭抵押權所擔保之債權確
    實存在，從而，原告請求確認系爭抵押權所擔保之債權不存
    在，及代位被告丙○請求被告丁○將系爭抵押權登記予以塗
    銷，為無理由，應予駁回。
六、結論：原告之訴為無理由，依民事訴訟法第78條，判決如主
    文。
中    華    民    國    95    年    8     月    31    日
                  民事第一庭    審判長法  官  甯馨
                                      法  官  曾鴻文
                                      法  官  莊珮君
正本係照原本作成。
如不服本判決，應於送達後20日內，向本院提出上訴狀並表明上
訴理由，如於本判決宣示後送達前提起上訴者，應於判決送達後
10日內補提上訴理由書（須附繕本）。
中    華    民    國    95    年    8     月    31    日
                                      書記官  何明昌


司法院資訊處製作；財團法人民間司法改革基金會備份。
